---
title: "Detección de fragmentación de ADN en esperma utilizando técnicas de Deep learning."
author: "Samuel Hincapié Monsalve"
date: "20/4/2021"
output:
  html_document:
    toc: yes
    toc_float: yes
---

```{r setup, include=FALSE}
knitr::opts_chunk$set(echo = TRUE)
```

```{r, echo=FALSE, message=FALSE, warning=FALSE}
# Carga de las librerías necesarias
library(readxl)
library(reshape2)
library(ggplot2)
library(ggfortify)
library(ggbiplot)
library(bmp)
library(pixmap)
library(gtools)
library(randomForest)
library(caret)
library(EBImage)
library(OpenImageR)
library(tensorflow)
library(keras)
library(tfruns)
```

# Detección de fragmentación de ADN en esperma utilizando técnicas de Deep learning.

La fragmentación de ADN en esperma es un indicador utilizado en el diagnóstico de infertilidad masculina, para detectarla se utiliza un ensayo clínico llamado comet, donde los espermatozoides son ubicados en un gel y se hace pasar por este corriente eléctrica (electroforesis). Luego de aplicar la corriente, se observa si se ha generado una cola de cometa en el espermatozoide, si es así, quiere decir que el ADN de ese espermatozoide está fragmentado.

Existen dos tipos de fragmentación de ADN, sencilla y doble, según si sólo una hebra del ADN está afectada o ambas. Para detectar cada uno de estos tipos de fragmentación, se utiliza un pH específico, alcalino para detectar fragmentación simple y neutro para fragmentación doble.

## Machine Learning

### Exploración de los datos

Para cada tipo de ensayo, se han proporcionado 1000 imágenes, 500 de espermatozoides normales y 500 de espermatozoides alterados. También se ha proporcionado las siguientes variables de cada espermatozoide medidas por un software de análisis de imágenes:

- Longitud de la cabeza
- Longitud de la cola
- Intensidad de la cabeza
- Intensidad de la cola
- Momento de la cola
- Área total
- Nivel de Gris Medio
- Intensidad total
- Ancho
- Migración de la cola

Con estas variables puede entrenarse un modelo de machine learning para clasificar los espermatozoides según su estado.

#### Comet Alcalino

Se importan los datos de los espermatozoides normales.

```{r, message=FALSE}
# las imágenes y los archivos de excel está separados por grupos de 100
# Se lee cada archivo creando un único data frame
CA_Normal <- read_excel("./CA - NORMALES/CA - NORMALES 1/CA - NORMALES 1.xlsx")
CA_Normal <- rbind(CA_Normal, read_excel("./CA - NORMALES/CA - NORMALES 2/CA - NORMALES 2.xlsx"))
CA_Normal <- rbind(CA_Normal, read_excel("./CA - NORMALES/CA - NORMALES 3/CA - NORMALES 3.xlsx"))
CA_Normal <- rbind(CA_Normal, read_excel("./CA - NORMALES/CA - NORMALES 4/CA - NORMALES 4.xlsx"))
CA_Normal <- rbind(CA_Normal, read_excel("./CA - NORMALES/CA - NORMALES 5/CA - NORMALES 5.xlsx"))
# Se conservan las columnas de interés
CA_Normal <- data.frame(CA_Normal[1:9], CA_Normal[21])
# Se indica el estado de los espermatozoides
CA_Normal$State[1:nrow(CA_Normal)] = "Normal"
# Se nombran las filas
row.names(CA_Normal)<-sprintf("N%s", seq(1:nrow(CA_Normal)))
```

Se importan los datos de los espermatozoides alterados.

```{r, message=FALSE}
CA_Altered <- read_excel("./CA - ALTERADOS/CA - ALTERADOS 1/CA - ALTERADOS 1.xlsx")
CA_Altered <- rbind(CA_Altered, read_excel("./CA - ALTERADOS/CA - ALTERADOS 2/CA - ALTERADOS 2.xlsx"))
CA_Altered <- rbind(CA_Altered, read_excel("./CA - ALTERADOS/CA - ALTERADOS 3/CA - ALTERADOS 3.xlsx"))
CA_Altered <- rbind(CA_Altered, read_excel("./CA - ALTERADOS/CA - ALTERADOS 4/CA - ALTERADOS 4.xlsx"))
CA_Altered <- rbind(CA_Altered, read_excel("./CA - ALTERADOS/CA - ALTERADOS 5/CA - ALTERADOS 5.xlsx"))
CA_Altered <- data.frame(CA_Altered[1:9], CA_Altered[21])
CA_Altered$State[1:nrow(CA_Altered)] = "Alterado"
row.names(CA_Altered)<-sprintf("A%s", seq(1:nrow(CA_Altered)))
```

Se juntan los datos en una sola estructura.

```{r}
# Se unen ambos dataframes
CA <- rbind(CA_Normal,CA_Altered)
# La variable estado se convierte a factor
CA$State <- factor(CA$State)
```

Se explora gráficamente las diferentes variables para cada estado.

```{r}
# Se trasnforma el data frame de wide a long
CA_Long <- melt(CA, id = "State")
# se grafica cada variable en un gráfico de caja para cada estado
ggplot(CA_Long, aes(x=variable, y=value, color=State)) + geom_boxplot() + facet_wrap(~variable, scale = "free") + theme_classic()
```

Gráficamente se puede observar que las variables qu más se diferencian entre las clases son la longitud de la cabeza, la intensidad de la cabeza, la intensidad de la cola, el nivel de gris medio, intensidad total y la migración de la cola.

Se realiza un análisis de componentes principales para determinar si hay diferencias entre las clases:

```{r, warning=FALSE}
# Análisis de componentes principales
CA_PCA <- prcomp(CA[1:10], center = TRUE, scale. = TRUE)
# Resumen
summary(CA_PCA)
# Gráfico de las dos primeras componentes principales
autoplot(CA_PCA, data = CA, colour = 'State', main = "PCA Comet Alcalino") +
  theme_classic()
# biplot
ggbiplot(CA_PCA, obs.scale = 1, var.scale = 1, groups = CA$State, main = "PCA Comet Alcalino")+
  theme_classic() + xlim(-6,11)
```

La primera componente es responsable del 51.2% de la variación y la segunda del,36.5% se observa que los espermatozoides alterados tienden a estar más a la derecha y los normales a la izquierda. En el biplot se observa que las variables que más afectan a la componente principal son la intensidad, el momento, la migración y la longitud de la cola y la intensidad de la cabeza, y las que más afectan a la segunda componente son el nivel de gris medio, la longitud de la cabeza, la intensidad total, el área total y el ancho.

#### Comet Neutro

Se importan los datos de los espermatozoides normales.

```{r, message=FALSE}
CN_Normal <- read_excel("./CN - NORMALES/CN - NORMALES 1/CN - NORMALES 1.xlsx")
CN_Normal <- rbind(CN_Normal, read_excel("./CN - NORMALES/CN - NORMALES 2/CN - NORMALES 2.xlsx"))
CN_Normal <- rbind(CN_Normal, read_excel("./CN - NORMALES/CN - NORMALES 3/CN - NORMALES 3.xlsx"))
CN_Normal <- rbind(CN_Normal, read_excel("./CN - NORMALES/CN - NORMALES 4/CN - NORMALES 4.xlsx"))
CN_Normal <- rbind(CN_Normal, read_excel("./CN - NORMALES/CN - NORMALES 5/CN - NORMALES 5.xlsx"))
CN_Normal <- data.frame(CN_Normal[1:9], CN_Normal[21])
CN_Normal$State[1:nrow(CN_Normal)] = "Normal"
row.names(CN_Normal)<-sprintf("N%s", seq(1:nrow(CN_Normal)))
```

Se importan los datos de los espermatozoides alterados.

```{r, message=FALSE}
CN_Altered <- read_excel("./CN - ALTERADOS/CN - ALTERADOS 1/CN - ALTERADOS 1.xlsx")
CN_Altered <- rbind(CN_Altered, read_excel("./CN - ALTERADOS/CN - ALTERADOS 2/CN - ALTERADOS 2.xlsx"))
CN_Altered <- rbind(CN_Altered, read_excel("./CN - ALTERADOS/CN - ALTERADOS 3/CN - ALTERADOS 3.xlsx"))
CN_Altered <- rbind(CN_Altered, read_excel("./CN - ALTERADOS/CN - ALTERADOS 4/CN - ALTERADOS 4.xlsx"))
CN_Altered <- rbind(CN_Altered, read_excel("./CN - ALTERADOS/CN - ALTERADOS 5/CN - ALTERADOS 5.xlsx"))
CN_Altered <- data.frame(CN_Altered[1:9], CN_Altered[21])
CN_Altered$State[1:nrow(CN_Altered)] = "Alterado"
row.names(CN_Altered)<-sprintf("A%s", seq(1:nrow(CN_Altered)))
```

Se importan los datos de espermatozoides degradados.

```{r, message=FALSE}
CN_Degraded <- read_excel("./CN - DEGRADADOS/CN - DEGRADADOS 1/CN - DEGRADADOS 1.xlsx")
CN_Degraded <- rbind(CN_Degraded, read_excel("./CN - DEGRADADOS/CN - DEGRADADOS 2/CN - DEGRADADOS 2.xlsx"))
CN_Degraded <- data.frame(CN_Degraded[1:9], CN_Degraded[21])
CN_Degraded$State[1:nrow(CN_Degraded)] = "Degradado"
row.names(CN_Degraded)<-sprintf("D%s", seq(1:nrow(CN_Degraded)))
```

Se juntan los datos en una sola estructura.

```{r}
CN <- rbind(CN_Normal,CN_Altered,CN_Degraded)
CN$State <- factor(CN$State)
```

Se explora gráficamente las diferentes variables para cada estado.

```{r}
# Se trasnforma el data frame de wide a long
CN_Long <- melt(CN, id = "State")
# se grafica cada variable en un gráfico de caja para cada estado
ggplot(CN_Long, aes(x=variable, y=value, color=State)) + geom_boxplot() + facet_wrap(~variable, scale = "free") + theme_classic()
```

Gráficamente, todas las variables son diferentes para los estados normal y alterado exceptuando la longitud de la cabeza, que es igual para ambos. Los espermatozoides degradados se diferencian mucho de los demás.

Se realiza el análisis de componentes principales:

```{r, warning=FALSE}
CN_PCA <- prcomp(CN[1:10], center = TRUE, scale. = TRUE)
summary(CN_PCA)
autoplot(CN_PCA, data = CN, colour = 'State', main = "PCA Comet Neutro")+
  theme_classic()
ggbiplot(CN_PCA, data = CN, obs.scale = 1, var.scale = 1, groups = CN$State, main = "PCA Comet Neutro")+
  theme_classic() + xlim(-6,15)
```

La primer componente principal es responsable del 68.93% de la variación, y la segunda del 17.91%. Se observa que los espermatozoides normales tienden a estar a la derecha y los afectados a la izquierda, si hay una agrupación por estado. Las variables que más afectan a la primer componente son la intensidad, el momento, la migración y la longitud de la cola, el área total y la intensidad de la cabeza, y las que más afectan a la segunda son la longitud de la cabeza, la intensidad total, el nivel de gris medio y el ancho.

### Random Forest

Para ajustar los modelos, primero se separan el 67% de los datos para entrenarlos y 33% para probarlos. Se utilizará el algoritmo random forest con mil árboles para la clasificación y se evaluará el desempeño de los modelos con la presición y la matriz de confusión.

#### Comet Alcalino

```{r}
set.seed(12345)
# se determina el tamaño de los datos de entrenamiento
train_size <- floor((2/3)*nrow(CA))
# se determinan los índices que corresponden a los datos de entrenamiento
index <- sample(seq_len(nrow(CA)), size = train_size)
# Se extraen los datos de entrenamiento
CA_Train <- CA[index,]
# Se extraen los datos de prueba
CA_Test <- CA[-index,]
# Se ajusta el modelo
CA_RF <- randomForest(State~., data = CA_Train, ntree = 100)
# Se muestra la importancia de cada variable
CA_RF$importance
# se realiza la predicción con los datos de prueba
CA_Pred_RF <- predict(CA_RF, CA_Test)
# se calcula la matriz de confusión
confusionMatrix(CA_Pred_RF, CA_Test$State, positive = "Alterado")
# se guarda el modelo
CA_RF <- randomForest(State~., data = CA, ntree = 100)
saveRDS(CA_RF, "./CA_RF.rds")
```

La presición de la clasificación de los datos de prueba fue de un 96.41%, con 6 falsos positivos y 6 falsos negativos.

#### Comet Neutro

```{r}
set.seed(12345)
# se determina el tamaño de los datos de entrenamiento
train_size <- floor((2/3)*nrow(CN))
# se determinan los índices que corresponden a los datos de entrenamiento
index <- sample(seq_len(nrow(CN)), size = train_size)
# Se extraen los datos de entrenamiento
CN_Train <- CN[index,]
# Se extraen los datos de prueba
CN_Test <- CN[-index,]
# Se ajusta el modelo
CN_RF <- randomForest(State~.-Total.Intensity-Head.Length-Width-Mean.Grey.Level-Head.Intensity, data = CN_Train, ntree = 100)
# Se muestra la importancia de cada variable
CN_RF$importance
# se realiza la predicción con los datos de prueba
CN_Pred_RF <- predict(CN_RF, CN_Test)
# se calcula la matriz de confusión
confusionMatrix(CN_Pred_RF, CN_Test$State, positive = "Alterado")

# Se guarda el modelo
CN_RF <- randomForest(State~.-Total.Intensity-Head.Length-Width-Mean.Grey.Level-Head.Intensity, data = CN, ntree = 100)
saveRDS(CN_RF, "./CN_RF.rds")
```

La presición de la clasificación de los datos de prueba fue de un 92.64%.

## Deep Learning

### selección del ROI

Las imágenes entregadas por el CIMAB son de tipo bmp, por lo que están en escala de gris y sus dimensiones son 966x1296 pixeles. En algunas imágenes se pueden ver varios espermatozoides, pero el de interés será siempre el más cercano al centro de la imagen. Para entrenar adecuadamente el modelo y hacer la clasificación correcta del espermatozoide de interés, se debe separar del resto, para eso se desarrolla una función que cumpla con dicho objetivo.

En rasgos generales, la imagen se binariza con un umbral para que los pixeles con un valor superior a este sean blancas y los inferiores sean negros. Este umbral se calcula para cada imagen como el cuantil 0.85 (porcentaje aproximado que ocupan las partes oscuras de la imagen). Posteriormente se realiza una transformación morfológica para eliminar los elementos más pequeños de la imagen. Luego, se marca cada objeto de la imagen con máscaras, y se encuentra cual máscara corresponde al objeto más cercano al centro, se calcula el centro de ese objeto, y al rededor de ese punto se recorta la imagen original a un rectángulo de dimensión 200x400 pixeles (en estas dimensiones suelen caber todos los espermatozoides aunque tengan una cola my larga).

```{r}
# Se define la función para recortar las imágenes al rededor del espermatozoide más cercano al centro de la imágen
# Las entradas de la función son una lista con las imágenes, las dimensiones de la imagen final, y el umbral para detectar los espermatozoides en forma del quantil
Extract_ROI <- function(m,x=200,y=400, q=0.85){
  # se crea una lista donde se guardarán las imágenes cortadas
  cropped_images <- list()
  # Ciclo para recortar cada imagen en la lista
  for (i in c(1:length(m))) {
    # se extrae la imagen i de la lista
    n <- m[[i]]
    # creamos una copia binaria de la imagen 
    binary <- n
    intensity <- quantile(n,q)
    binary[binary<intensity]<-0
    binary[binary>=intensity]<-1
    # Se eliminan las partículas pequeñas
    binary_erode <- erode(binary, (makeBrush(21, shape='box')))
    binary_dilate <- dilate(binary_erode, (makeBrush(21, shape='box')))
    # Se crea una máscara para cada objeto en la imagen
    mask <- watershed(distmap(binary_dilate), 2)
    # Se encuentran las coordenadas de todos los puntos sobre el umbral
    coords <- which(mask > 0, arr.ind = TRUE)
    # se define el centro de la imágen
    center <- c((nrow(n)/2),(ncol(n)/2))
    # se encuentra el punto de máximo brillo más cercano al centro
    closest.center <- which.min(colSums((t(coords)-center)^2))
    # se extraen las coordenadas del punto de mayor brillo más cercano al centro
    coords.closest.center <- coords[closest.center,]
    # Se identifica el número del objeto
    object.id <- mask[coords.closest.center[1],coords.closest.center[2]]
    # Se identifican las coordenadas de todos los pixeles del objeto
    coords.object <- which(mask == object.id, arr.ind = TRUE)
    # se calcula el centro del objeto
    coords.object.center <- c((min(coords.object[,1])+(max(coords.object[,1])-min(coords.object[,1]))/2),(min(coords.object[,2])+(max(coords.object[,2])-min(coords.object[,2]))/2))
    # en caso de no encontrar un valor igual o superior al umbral se toma el centro de la imagen
    if (length(coords)==0) {
      coords.object.center <- center
    }
    # se recorta la imagen
    l <- n[c((coords.object.center[1]-(x/2)):(coords.object.center[1]+((x/2)-1))),c((coords.object.center[2]-(y/2)):(coords.object.center[2]+(y/2-1)))]
    # se guarda la imagen recortada en la lista
    cropped_images[[i]] <- l
  }
  # la salida de la función es la lista con las imágenes cortadas
  return(cropped_images)
}
```

#### Comet Alcalino

Se importan las imágenes de espermatozoides normales y se extrae la región de interés para cada una.

```{r}
# dirección de los directorios con las imágenes
Path_CA_Normal_1 <- "./CA - NORMALES/CA - NORMALES 1/"
Path_CA_Normal_2 <- "./CA - NORMALES/CA - NORMALES 2/"
Path_CA_Normal_3 <- "./CA - NORMALES/CA - NORMALES 3/"
Path_CA_Normal_4 <- "./CA - NORMALES/CA - NORMALES 4/"
Path_CA_Normal_5 <- "./CA - NORMALES/CA - NORMALES 5/"

# Se organizan las direcciones en el orden original
Archivos_CA_Normal_1 <- mixedsort(list.files(path = Path_CA_Normal_1, pattern = ".bmp", full.names = TRUE))
Archivos_CA_Normal_2 <- mixedsort(list.files(path = Path_CA_Normal_2, pattern = ".bmp", full.names = TRUE))
Archivos_CA_Normal_3 <- mixedsort(list.files(path = Path_CA_Normal_3, pattern = ".bmp", full.names = TRUE))
Archivos_CA_Normal_4 <- mixedsort(list.files(path = Path_CA_Normal_4, pattern = ".bmp", full.names = TRUE))
Archivos_CA_Normal_5 <- mixedsort(list.files(path = Path_CA_Normal_5, pattern = ".bmp", full.names = TRUE))

#Se importan las imágenes
Imagenes_CA_Normal_1 <- lapply(Archivos_CA_Normal_1, read.bmp)
Imagenes_CA_Normal_2 <- lapply(Archivos_CA_Normal_2, read.bmp)
Imagenes_CA_Normal_3 <- lapply(Archivos_CA_Normal_3, read.bmp)
Imagenes_CA_Normal_4 <- lapply(Archivos_CA_Normal_4, read.bmp)
Imagenes_CA_Normal_5 <- lapply(Archivos_CA_Normal_5, read.bmp)

# Se agrupan las imágenes en un solo arreglo
Imagenes_CA_Normal <- c(Imagenes_CA_Normal_1,Imagenes_CA_Normal_2,Imagenes_CA_Normal_3, Imagenes_CA_Normal_4, Imagenes_CA_Normal_5)

# Se eliminan los datos innecesarios
rm(Imagenes_CA_Normal_1,Imagenes_CA_Normal_2,Imagenes_CA_Normal_3,Imagenes_CA_Normal_4,Imagenes_CA_Normal_5)

# se extrae la región de interés de todas las imágenes
ROI_CA_Normal <- Extract_ROI(Imagenes_CA_Normal)

#dir.create("./CA - NORMALES/ROI/")

#for (i in 1:length(ROI_CA_Normal)) {
#  file_name <- paste("./CA - NORMALES/ROI/",i, ".png")
#  bmp(file = file_name, bg = "black", width = 400, height = 200, units = "px")
#  par(mar=rep(0, 4), xpd = NA)
#  par(oma=c(0,0,0,0))
#  plot(pixmapGrey(ROI_CA_Normal[[i]], cellres = 1))
#  dev.off()
#}
```

Se importan las imágenes de espermatozoides alterados y se extrae la región de interés.

```{r, warning=FALSE}
Path_CA_Altered_1 <- "./CA - ALTERADOS/CA - ALTERADOS 1/"
Path_CA_Altered_2 <- "./CA - ALTERADOS/CA - ALTERADOS 2/"
Path_CA_Altered_3 <- "./CA - ALTERADOS/CA - ALTERADOS 3/"
Path_CA_Altered_4 <- "./CA - ALTERADOS/CA - ALTERADOS 4/"
Path_CA_Altered_5 <- "./CA - ALTERADOS/CA - ALTERADOS 5/"

Archivos_CA_Altered_1 <- mixedsort(list.files(path = Path_CA_Altered_1, pattern = ".bmp", full.names = TRUE))
Archivos_CA_Altered_2 <- mixedsort(list.files(path = Path_CA_Altered_2, pattern = ".bmp", full.names = TRUE))
Archivos_CA_Altered_3 <- mixedsort(list.files(path = Path_CA_Altered_3, pattern = ".bmp", full.names = TRUE))
Archivos_CA_Altered_4 <- mixedsort(list.files(path = Path_CA_Altered_4, pattern = ".bmp", full.names = TRUE))
Archivos_CA_Altered_5 <- mixedsort(list.files(path = Path_CA_Altered_5, pattern = ".bmp", full.names = TRUE))

Imagenes_CA_Altered_1 <- lapply(Archivos_CA_Altered_1, read.bmp)
Imagenes_CA_Altered_2 <- lapply(Archivos_CA_Altered_2, read.bmp)
Imagenes_CA_Altered_3 <- lapply(Archivos_CA_Altered_3, read.bmp)
Imagenes_CA_Altered_4 <- lapply(Archivos_CA_Altered_4, read.bmp)
Imagenes_CA_Altered_5 <- lapply(Archivos_CA_Altered_5, read.bmp)

Imagenes_CA_Altered <- c(Imagenes_CA_Altered_1,Imagenes_CA_Altered_2,Imagenes_CA_Altered_3, Imagenes_CA_Altered_4, Imagenes_CA_Altered_5)

rm(Imagenes_CA_Altered_1,Imagenes_CA_Altered_2,Imagenes_CA_Altered_3,Imagenes_CA_Altered_4,Imagenes_CA_Altered_5)

ROI_CA_Altered <- Extract_ROI(Imagenes_CA_Altered)

#dir.create("./CA - ALTERADOS/ROI/")

#for (i in 1:length(ROI_CA_Altered)) {
#  file_name <- paste("./CA - ALTERADOS/ROI/",i, ".png")
#  bmp(file = file_name, bg = "black", width = 400, height = 200, units = "px")
#  par(mar=rep(0, 4), xpd = NA)
#  par(oma=c(0,0,0,0))
#  plot(pixmapGrey(ROI_CA_Altered[[i]], cellres = 1))
#  dev.off()
#}
```

#### Comet Neutro

Se importan las imágenes de espermatozoides normales y se extrae la región de interés para cada una.

```{r}
Path_CN_Normal_1 <- "./CN - NORMALES/CN - NORMALES 1/"
Path_CN_Normal_2 <- "./CN - NORMALES/CN - NORMALES 2/"
Path_CN_Normal_3 <- "./CN - NORMALES/CN - NORMALES 3/"
Path_CN_Normal_4 <- "./CN - NORMALES/CN - NORMALES 4/"
Path_CN_Normal_5 <- "./CN - NORMALES/CN - NORMALES 5/"

Archivos_CN_Normal_1 <- mixedsort(list.files(path = Path_CN_Normal_1, pattern = ".bmp", full.names = TRUE))
Archivos_CN_Normal_2 <- mixedsort(list.files(path = Path_CN_Normal_2, pattern = ".bmp", full.names = TRUE))
Archivos_CN_Normal_3 <- mixedsort(list.files(path = Path_CN_Normal_3, pattern = ".bmp", full.names = TRUE))
Archivos_CN_Normal_4 <- mixedsort(list.files(path = Path_CN_Normal_4, pattern = ".bmp", full.names = TRUE))
Archivos_CN_Normal_5 <- mixedsort(list.files(path = Path_CN_Normal_5, pattern = ".bmp", full.names = TRUE))

Imagenes_CN_Normal_1 <- lapply(Archivos_CN_Normal_1, read.bmp)
Imagenes_CN_Normal_2 <- lapply(Archivos_CN_Normal_2, read.bmp)
Imagenes_CN_Normal_3 <- lapply(Archivos_CN_Normal_3, read.bmp)
Imagenes_CN_Normal_4 <- lapply(Archivos_CN_Normal_4, read.bmp)
Imagenes_CN_Normal_5 <- lapply(Archivos_CN_Normal_5, read.bmp)

Imagenes_CN_Normal <- c(Imagenes_CN_Normal_1,Imagenes_CN_Normal_2,Imagenes_CN_Normal_3, Imagenes_CN_Normal_4, Imagenes_CN_Normal_5)

rm(Imagenes_CN_Normal_1,Imagenes_CN_Normal_2,Imagenes_CN_Normal_3,Imagenes_CN_Normal_4,Imagenes_CN_Normal_5)

ROI_CN_Normal <- Extract_ROI(Imagenes_CN_Normal)

#dir.create("./CN - NORMALES/ROI/")

#for (i in 1:length(ROI_CN_Normal)) {
#  file_name <- paste("./CN - NORMALES/ROI/",i, ".png")
#  bmp(file = file_name, bg = "black", width = ncol(ROI_CN_Normal[[i]]), height = nrow(ROI_CN_Normal[[i]]), units = "px")
#  par(mar=rep(0, 4), xpd = NA)
#  par(oma=c(0,0,0,0))
#  plot(pixmapGrey(ROI_CN_Normal[[i]], cellres = 1))
#  dev.off()
#}
```

Se importan las imágenes de espermatozoides alterados y se extrae la región de interés para cada una.

```{r}
Path_CN_Altered_1 <- "./CN - ALTERADOS/CN - ALTERADOS 1/"
Path_CN_Altered_2 <- "./CN - ALTERADOS/CN - ALTERADOS 2/"
Path_CN_Altered_3 <- "./CN - ALTERADOS/CN - ALTERADOS 3/"
Path_CN_Altered_4 <- "./CN - ALTERADOS/CN - ALTERADOS 4/"
Path_CN_Altered_5 <- "./CN - ALTERADOS/CN - ALTERADOS 5/"

Archivos_CN_Altered_1 <- mixedsort(list.files(path = Path_CN_Altered_1, pattern = ".bmp", full.names = TRUE))
Archivos_CN_Altered_2 <- mixedsort(list.files(path = Path_CN_Altered_2, pattern = ".bmp", full.names = TRUE))
Archivos_CN_Altered_3 <- mixedsort(list.files(path = Path_CN_Altered_3, pattern = ".bmp", full.names = TRUE))
Archivos_CN_Altered_4 <- mixedsort(list.files(path = Path_CN_Altered_4, pattern = ".bmp", full.names = TRUE))
Archivos_CN_Altered_5 <- mixedsort(list.files(path = Path_CN_Altered_5, pattern = ".bmp", full.names = TRUE))

Imagenes_CN_Altered_1 <- lapply(Archivos_CN_Altered_1, read.bmp)
Imagenes_CN_Altered_2 <- lapply(Archivos_CN_Altered_2, read.bmp)
Imagenes_CN_Altered_3 <- lapply(Archivos_CN_Altered_3, read.bmp)
Imagenes_CN_Altered_4 <- lapply(Archivos_CN_Altered_4, read.bmp)
Imagenes_CN_Altered_5 <- lapply(Archivos_CN_Altered_5, read.bmp)

Imagenes_CN_Altered <- c(Imagenes_CN_Altered_1,Imagenes_CN_Altered_2,Imagenes_CN_Altered_3, Imagenes_CN_Altered_4, Imagenes_CN_Altered_5)

rm(Imagenes_CN_Altered_1,Imagenes_CN_Altered_2,Imagenes_CN_Altered_3,Imagenes_CN_Altered_4,Imagenes_CN_Altered_5)

ROI_CN_Altered <- Extract_ROI(Imagenes_CN_Altered)

#dir.create("./CN - ALTERADOS/ROI/")

#for (i in 1:length(ROI_CN_Altered)) {
#  file_name <- paste("./CN - ALTERADOS/ROI/",i, ".png")
#  bmp(file = file_name, bg = "black", width = ncol(ROI_CN_Altered[[i]]), height = nrow(ROI_CN_Altered[[i]]), units = "px")
#  par(mar=rep(0, 4), xpd = NA)
#  par(oma=c(0,0,0,0))
#  plot(pixmapGrey(ROI_CN_Altered[[i]], cellres = 1))
#  dev.off()
#}
```

Se importan las imágenes de espermatozoides degradados y se extrae la región de interés para cada una.

```{r}
Path_CN_Degraded_1 <- "./CN - DEGRADADOS/CN - DEGRADADOS 1/"
Path_CN_Degraded_2 <- "./CN - DEGRADADOS/CN - DEGRADADOS 2/"

Archivos_CN_Degraded_1 <- mixedsort(list.files(path = Path_CN_Degraded_1, pattern = ".bmp", full.names = TRUE))
Archivos_CN_Degraded_2 <- mixedsort(list.files(path = Path_CN_Degraded_2, pattern = ".bmp", full.names = TRUE))

Imagenes_CN_Degraded_1 <- lapply(Archivos_CN_Degraded_1, read.bmp)
Imagenes_CN_Degraded_2 <- lapply(Archivos_CN_Degraded_2, read.bmp)

Imagenes_CN_Degraded<- c(Imagenes_CN_Degraded_1,Imagenes_CN_Degraded_2)

rm(Imagenes_CN_Degraded_1,Imagenes_CN_Degraded_2)

ROI_CN_Degraded <- Extract_ROI(Imagenes_CN_Degraded)

#dir.create("./CN - DEGRADADOS/ROI/")

#for (i in 1:length(ROI_CN_Degraded)) {
#  file_name <- paste("./CN - DEGRADADOS/ROI/",i, ".png")
#  bmp(file = file_name, bg = "black", width = ncol(ROI_CN_Degraded[[i]]), height = nrow(ROI_CN_Degraded[[i]]), units = "px")
#  par(mar=rep(0, 4), xpd = NA)
#  par(oma=c(0,0,0,0))
#  plot(pixmapGrey(ROI_CN_Degraded[[i]], cellres = 1))
#  dev.off()
#}
```


### Preparación de los datos

Las imágenes deben tener un formato específico para poder ser utilizadas en la red neuronal convolucional, por le que se ajusatan para cumplir con estos parámetros.

#### Comet Alcalino

```{r}
# Se unen las dos listas de imágenes de espermatozoides normales y alterados
x_CA <- c(ROI_CA_Normal,ROI_CA_Altered)
# Se cambia la lista a un vector de 4 dimensiones (capa, altura, ancho, imagen)
x_CA <- array(unlist(x_CA), dim=c(1,nrow(ROI_CA_Normal[[1]]),ncol(ROI_CA_Normal[[1]]),length(x_CA)))
# se organizan los índices de las dimensiones
x_CA <- aperm(x_CA,c(4,2,3,1))
# se crea un vector con la clasificación real
y_CA <- c(rep(0,length(ROI_CA_Normal)), rep(1,length(ROI_CA_Altered)))
```

Separación de las imágenes en set de entrenamiento y set de prueba.

```{r}
set.seed(12345)
# Se determina el tamaño del set de entrenamiento
train_size <- floor((2/3)*dim(x_CA)[1])
# Se determinan los índices de los datos de entrenamiento
index <- sample(seq_len(dim(x_CA)[1]), size = train_size)
# se extraen los datos de entrenamiento
x_CA_train <- x_CA[index,,,]
# Se extraen los datos de prueba
x_CA_test <- x_CA[-index,,,]
# se extraen las clasificaciones de los datos de entrenamiento
y_CA_train <- y_CA[index]
# se extraen las clasificaciones de los datos de entrenamiento
y_CA_test <- y_CA[-index]
# se normalizan las imágenes de entrenamiento
x_CA_train <- x_CA_train / 255
# se normalizan las imágenes de prueba
x_CA_test <- x_CA_test / 255
# se añade el índice de la capa tras perderse por la extracción
dim(x_CA_train)<-c(dim(x_CA_train),1)
dim(x_CA_test)<-c(dim(x_CA_test),1)
# se añade la dimensión a los vectores con las clasificaciones
dim(y_CA_train)<- length(y_CA_train)
dim(y_CA_test)<- length(y_CA_test)
```

#### Comet Neutro

```{r}
# Se unen las dos listas de imágenes de espermatozoides normales y alterados
x_CN <- c(ROI_CN_Normal,ROI_CN_Altered, ROI_CN_Degraded)
# Se Cambia la lista a un vector de 4 dimensiones (capa, altura, ancho, imagen)
x_CN <- array(unlist(x_CN), dim=c(1,nrow(ROI_CN_Normal[[1]]),ncol(ROI_CN_Normal[[1]]),length(x_CN)))
# se organizan los índices de las dimensiones
x_CN <- aperm(x_CN,c(4,2,3,1))
# se crea un vector con la clasificación real
y_CN <- c(rep(0,length(ROI_CN_Normal)), rep(1,length(ROI_CN_Altered)), rep(2,length(ROI_CN_Degraded)))
```

Separación de las imágenes en set de entrenamiento y set de prueba.

```{r}
set.seed(12345)
# Se determina el tamaño del set de entrenamiento
train_size <- floor((2/3)*dim(x_CN)[1])
# Se determinan los índices de los datos de entrenamiento
index <- sample(seq_len(dim(x_CN)[1]), size = train_size)
# se extraen los datos de entrenamiento
x_CN_train <- x_CN[index,,,]
# Se extraen los datos de prueba
x_CN_test <- x_CN[-index,,,]
# se extraen las clasificaciones de los datos de entrenamiento
y_CN_train <- y_CN[index]
# se extraen las clasificaciones de los datos de entrenamiento
y_CN_test <- y_CN[-index]
# se normalizan las imágenes de entrenamiento
x_CN_train <- x_CN_train / 255
# se normalizan las imágenes de prueba
x_CN_test <- x_CN_test / 255
# se añade el índice de la capa tras perderse por la extracción
dim(x_CN_train)<-c(dim(x_CN_train),1)
dim(x_CN_test)<-c(dim(x_CN_test),1)
# se añade la dimensión a los vectores con las clasificaciones
dim(y_CN_train)<- length(y_CN_train)
dim(y_CN_test)<- length(y_CN_test)
```

### Entrenamiento del modelo

#### Comet Alcalino

Se determinan los parámetros de la red neuronal.

```{r}
# Es un modelo secuencial
model_CA <- keras_model_sequential()
model_CA%>%
  # capa convolucional con 32 filtros
  layer_conv_2d(filters = 32, kernel_size = c(3,3), activation = 'relu', input_shape = c(200, 400, 1)) %>%
  # capa de pooling
  layer_max_pooling_2d(pool_size = c(2,2)) %>%
  #capa convolucional de 64 filtros
  layer_conv_2d(filters = 64, kernel_size = c(3,3), activation = 'relu') %>%
  # capa de pooling
  layer_max_pooling_2d(pool_size = c(2,2)) %>%
  # capa de aplanamiento
  layer_flatten() %>%
  # capa de clasificación con 128 neuronas
  layer_dense(units = 128, activation = 'relu') %>%
  # capa de clasificación con 2 neuronas
  layer_dense(units = 2, activation = 'softmax')
```

Compilación del modelo

```{r}
# se compila el modelo
model_CA %>% compile(
  optimizer = 'adam', 
  loss = 'sparse_categorical_crossentropy',
  metrics = c('accuracy')
)
```

Entrenamiento del modelo

```{r}
# se entrena el modelo
history_CA <- model_CA %>% fit(x_CA_train, y_CA_train, validation_data=list(x_CA_test, y_CA_test), epochs = 30, verbose = 2, batch_size = 128, callbacks = callback_early_stopping(monitor = "val_loss", patience = 10, restore_best_weights = TRUE))
# Se grafica el historial de entrenamiento
plot(history_CA) + theme_classic()
# se guarda el modelo
model_CA %>% save_model_tf("model_CA")
```

#### Comet Neutro

Se determinan los parámetros de la red neuronal.

```{r}
# Es un modelo secuencial
model_CN <- keras_model_sequential()
model_CN%>%
  # capa convolucional con 32 filtros
  layer_conv_2d(filters = 32, kernel_size = c(3,3), activation = 'relu', input_shape = c(200, 400, 1)) %>%
  # capa de pooling
  layer_max_pooling_2d(pool_size = c(2,2)) %>%
  #capa convolucional con 64 filtros
  layer_conv_2d(filters = 64, kernel_size = c(3,3), activation = 'relu') %>%
  # capa de pooling
  layer_max_pooling_2d(pool_size = c(2,2)) %>%
  # capa de aplanamiento
  layer_flatten() %>%
  # capa de clasificación con 128 neuronas
  layer_dense(units = 128, activation = 'relu') %>%
  # capa de clasificación con 3 neuronas
  layer_dense(units = 3, activation = 'softmax')
```

Compilación del modelo.

```{r}
# se compila el modelo
model_CN %>% compile(
  optimizer = 'adam', 
  loss = 'sparse_categorical_crossentropy',
  metrics = c('accuracy')
)
```

Entrenamiento del modelo.

```{r}
# se entrena el modelo
history_CN <- model_CN %>% fit(x_CN_train, y_CN_train, validation_data=list(x_CN_test, y_CN_test), epochs = 30, verbose = 2, batch_size = 128, callbacks = callback_early_stopping(monitor = "val_loss", patience = 10, restore_best_weights = TRUE))
# Se grafica el historial de entrenamiento
plot(history_CN) + theme_classic()
# Se guarda el modelo
model_CN %>% save_model_tf("model_CN")
```

### Evaluación del desempeño

#### Comet Alcalino

```{r}
# Se realiza la clasificación de los datos de prueba
model_CA %>% evaluate(x_CA_test, y_CA_test,verbose = 0)
CA_pred <- model_CA %>% predict_classes(x_CA_test)
# Matríz de confusión
confusionMatrix(factor(CA_pred), factor(y_CA_test), positive = "1")
```

La presición de la clasificación fue de 96.11%.

#### Comet Neutro

```{r}
model_CN %>% evaluate(x_CN_test, y_CN_test,verbose = 0)
CN_pred <- model_CN %>% predict_classes(x_CN_test)
confusionMatrix(factor(CN_pred), factor(y_CN_test), positive = "1")
```

La presición de la clasificación fue de 93.73%.

callback_early_stopping() Stop training when a monitored quantity has stopped improving
callback_learning_rate_scheduler() Learning rate scheduler